臺灣高等法院民事裁定　　　　　　　　　100年度抗字第508號
抗　告　人　財團法人法律扶助基金會
法定代理人　吳景芳
代　理　人　金昶輝
上列抗告人因與相對人吳木村間聲明異議事件，對於中華民國10
0年3月9日臺灣宜蘭地方法院100年度事聲字第37號裁定提起抗告
，本院裁定如下：
    主  文
抗告駁回。
抗告費用新臺幣壹仟元由抗告人負擔。
    理  由
一、按「法院未於訴訟費用之裁判確定其費用額者，第一審受訴
    法院於該裁判有執行力後，應依聲請以裁定確定之。聲請確
    定訴訟費用額者，應提出費用計算書、交付他造之計算書繕
    本或影本及釋明費用額之證書。依第一項確定之訴訟費用額
    ，應於裁定送達之翌日起，加給按法定利率計算之利息」，
    民事訴訟法第91條定有明文。「吾國民事訴訟非採用律師訴
    訟主義。當事人所支出之律師費用。自不在訴訟費用之內。
    至當事人之旅費及當事人確有不能自為訴訟行為。必須委任
    人代理之情形所支出之代理人費用。如可認為伸張權利或防
    禦上所必要者。應屬訴訟費用之一種。於必要限度內。得令
    敗訴人賠償。所謂必要限度。依訟爭或代理之事件及當事人
    、代理人之身分定之。當事人如有爭執。由法院斷定」，司
    法院院字第205號解釋可資參照。次按訴訟費用之範圍，除
    裁判費外，尚包括民事訴訟法第77條之23至第77條之25所規
    定之費用在內。而民事訴訟法第77條之25條規定：「法院或
    審判長依法律規定，為當事人選任律師為特別代理人或訴訟
    代理人者，其律師之酬金由法院或審判長酌定之。前項酬金
    及第四百六十六條之三第一項之酬金為訴訟費用之一部，其
    支給標準，由司法院參酌法務部及中華民國律師公會全國聯
    合會意見定之」，是以，須法院或審判長依法律規定為當事
    人選任律師為特別代理人或訴訟代理人，及第三審律師酬金
    始得列為訴訟費用之一部。司法院院字第205號解釋亦認我
    國第一、二審民事訴訟非採用律師訴訟主義，當事人所支出
    之律師費用，自不在訴訟費用之內。至當事人確有不能自為
    訴訟行為，必須委任人代理之情形所支出之代理人費用，如
    可認為伸張權利或防禦上所必要者，應屬訴訟費用之一種，
    於必要限度內，得令敗訴人賠償。另參酌民事訴訟法第110
    條第1項第3款規定，於准予訴訟救助情形，亦僅審判長依法
    律規定為受救助人選任律師代理訴訟時，得暫行免付酬金。
    職是，於第一、二審，一般律師酬金不在訴訟費用範圍之內
    ，必係法院或審判長依法律規定為當事人選任律師為特別代
    理人或訴訟代理人，其酬金始屬訴訟費用之一部。最高法院
    81年度台上字第90號裁判同採此見解，可資參照。
二、次按法律扶助法立法目的係為保障人民權益，對於無資力，
    或因其他原因，無法受到法律適當保護者，提供必要之法律
    扶助，此觀法律扶助法第1條自明，該條立法理由揭示：「
    基於社會民主化之需求和福利國家思潮之演進，現代國家應
    促使憲法所賦予國民生活所必要之種種基本權利，得以充分
    實現，以保障人權；惟法律內容繁雜，訴訟程序又具高度技
    術性，人民如因無資力或其他原因，未能獲得法律專業者之
    協助，其權利勢難受到法律適當之保護，無法落實憲法平等
    保障人民訴訟權及其他基本權益之精神；法律扶助之提供，
    即係使前揭無法受到法律適當保護之人民，得立於公平之基
    礎下，順利實施訴訟權能，維護其權益，以達憲法平等保障
    人權之目的」，足見法律扶助法非民事訴訟法之特別法，民
    事訴訟法之適用不應受法律扶助法之限制與拘束，換言之，
    法律扶助法尚不能排除民事訴訟法之適用。又「分會就扶助
    事件所支出之酬金及必要費用，視為訴訟費用之一部。因法
    律扶助而由分會支出之酬金及必要費用，得向負擔訴訟費用
    之他造請求。分會得對於負擔訴訟費用之他造，請求歸還其
    支出之酬金及必要費用。分會得據受扶助人有執行力之執行
    名義，聲請確定訴訟費用額及強制執行」，法律扶助法第35
    條定有明文。其立法理由為：「一、受扶助人既係透過基金
    會之協助而進行訴訟，則其依法或裁判得向對造請求之訴訟
    費用者，當無平白受領之理，且為簡化基金會求償之程序，
    爰參酌民事訴訟法第一百十四條之精神，就分會為提供法律
    扶助所支出之酬金及必要費用，明定視為訴訟費用之一部，
    並於第二項及第三項規定，得向負擔訴訟費用之他造請求返
    還。另為避免分會必須另行訴訟始能取得執行名義，爰於第
    四項明定，分會得據受扶助人有執行力之執行名義，直接聲
    請確定訴訟費用額並據以聲請強制執行。二、基金會依前開
    規定取得訴訟費用之執行名義，既來自受扶助人，自得以其
    金額，抵充受扶助人應繳付之酬金及必要費用。」另立法委
    員邱太三等提案說明第一項、第三項亦分別記載：「一、受
    扶助人既係透過基金會之協助而進行訴訟，爰於第一項規定
    其依法或裁判得向對造請求訴訟費用者，於受扶助範圍內，
    訴訟費用請求權應移轉至基金會。」、「三、... 民事訴訟
    法原則上雖未將律師酬金列為訴訟費用之一部，但在訴訟救
    助及上訴第三審（民事訴訟法第466條之3）之情形則將律師
    酬金列為訴訟費用之一部。法律扶助究其本質，與訴訟救助
    相同，而就律師強制訴訟代理一點，則與上訴第三審之規定
    精神一致，故於第三項規定基金會提供扶助律師之代理訴訟
    酬金亦為訴訟費用之一部」。觀諸上開立法理由及提案說明
    ，可知法律扶助法第35條之立法原意係將受扶助人原得請求
    對造負擔之訴訟費用，於受扶助範圍內，將之移轉至抗告人
    。抗告人之訴訟費用請求權既係受讓自受扶助人，其權利範
    圍自不得超逾受扶助人自行請求確定訴訟費用額之範圍。換
    言之，即不得逾越民事訴訟法上訴訟費用之概念。又為扶助
    所支出之律師酬金係比照訴訟救助及第三審情形而將之列為
    訴訟費用之一部，自應同受民事訴訟法第110條第1項第3款
    、第466條之2、第466條之3規定之拘束。易言之，於法律扶
    助情形，仍須法院或審判長依法律規定為當事人選任律師為
    特別代理人或訴訟代理人，及第三審之律師酬金始得列為訴
    訟費用之一部。
三、抗告人主張略以：伊宜蘭分會之受扶助人林美麗與相對人間
    原法院96年度婚字第111號離婚事件，業經判決確定訴訟費
    用由相對人負擔。因林美麗係由伊依法律扶助法第19條規定
    准予全部扶助，並指派扶助律師擔任訴訟代理人，伊因上開
    法律扶助事件支出訴訟費用共計新臺幣（下同）3萬元及自
    裁定送達相對人翌日起至清償日止，按週年利率5%計算之利
    息。又伊所屬全國各分會未為法人登記，而無當事人能力，
    故分會無法為本件聲請人。且法律扶助法第11條僅係就伊之
    分會掌管業務為規範，依同法第10條第2、3款規定，法律扶
    助工作之執行及經費之管理，本屬伊之法定掌管業務。況財
    團法人之總、分支機構屬同一法人人格，就相關業務涉訟時
    ，伊仍得以自己名義聲請裁定確定訴訟費用額。爰依法律扶
    助法第35條、民事訴訟法第91條規定聲請確定訴訟費用額，
    惟經原法院先後駁回其聲請及異議。然關於法律扶助案件之
    訴訟費用額負擔事項，法律扶助法第35條規定為民事訴訟法
    之特別法，依中央法規標準法第16條規定應優先適用，自不
    容由司法者以解釋之方式，限縮法律明文規定事項之適用範
    圍。且伊僅於申請人符合特定要件下，始會准許法律扶助，
    是法律扶助法第35條規定與民事訴訟法第77條之25第2項規
    定之旨趣並無不同。法律扶助法第35條既明文規定伊所支出
    之律師酬金及必要費用視為訴訟費用之一部，即無須再受民
    事訴訟法規定其他要件之檢驗，故法律扶助法第35條規定之
    律師酬金，非以民事第三審之律師酬金或法院為受扶助人選
    任律師為其訴訟代理人致支出之律師酬金為限，此觀其立法
    理由亦明。又於法律扶助法第35條未修正前，除業經司法院
    大法官會議解釋宣告違憲或有違反基本人權之虞外，法院仍
    應遵守司法權之界線，不宜以解釋法律之方式實質進行法律
    修正，以避免侵害立法權，而破壞權力分立原則。再者，依
    現行民事訴訟法規定，第一、二審之律師酬金固非屬訴訟費
    用，惟考量訟爭事件、代理事件及當事人、代理人之身分，
    倘能認為伸張權利或防禦上所必要者，應屬訴訟費用之一種
    ，於必要限度內，得令敗訴人賠償。伊於審查受扶助人之申
    請時，除依法律扶助法第13、14條規定審查其是否無資力外
    ，並已依同法第16條規定審查其請求是否顯無理由或不具有
    權利保護必要，即已充分考量訴訟案件之性質、當事人之身
    分，始決定為受扶助人指定律師為訴訟代理人，自屬伸張或
    防禦權利所必要之行為，是伊因此支付之律師酬金應視為訴
    訟費用之一部，始符合司法院院字第205號解釋意旨。原裁
    定之認事用法對伊之自由權利增加法所無之限制，顯有適用
    及解釋法律之錯誤及不當。爰提起抗告請求廢棄原裁定，並
    另為適法之裁判云云。
四、經查，抗告人主張其為受扶助人林美麗與相對人間離婚事件
    ，支出第一審律師酬金3萬元，業據提出原法院96年度婚字
    第111號判決、審查決定通知書、扶助律師接案通知書、訴
    訟費用計算書、預付酬金領款單、結案酬金領款單等件影本
    為證（見原法院司家聲卷第5-11頁）。查依法律扶助法第10
    條第3款規定，法律扶助經費之募集、管理及運用，係由抗
    告人辦理。則抗告人就關於分會辦理上開費用返還等業務範
    圍之事項，固非不得以自己名義行之。惟揆諸前開說明，抗
    告人得向相對人請求負擔之費用範圍仍應回歸民事訴訟法上
    訴訟費用之概念及相關規定，本件扶助律師既非法院或審判
    長依法為受扶助人林美麗所選任之特別代理人或訴訟代理人
    ，則依前揭說明，尚難逕以林美麗接受法律扶助，即認該第
    一審律師酬金得列為訴訟費用之一部。抗告意旨固謂法律扶
    助法第35條規定之酬金，非以民事第三審之律師酬金或法院
    為受扶助人選任律師為其訴訟代理人致支出之律師酬金為限
    ，法律扶助法第35條規定為民事訴訟法之特別規定，應優先
    適用，且不應以解釋限縮法律明文規定事項之適用；法律扶
    助法第35條未修正前，除業經司法院大法官會議解釋宣告違
    憲或有違反基本人權之虞外，法院仍應遵守司法權之界線，
    以免侵害立法權，而破壞權力分立原則；其審查受扶助人之
    申請時，已依法律扶助法第13、14、16條規定為充分考量後
    ，始決定為受扶助人指定律師為訴訟代理人，自屬伸張或防
    禦權利所必要之行為，其因此支付之律師酬金應視為訴訟費
    用之一部，始符合司法院院字第205號解釋意旨云云。然依
    前開說明，法律扶助法第35條規定尚難謂係民事訴訟法之特
    別規定，且解釋上仍須受到民事訴訟法之限制。前開解釋係
    依體系解釋所得出之當然結論，並非另行增加法律所無之限
    制或藉由解釋實質進行法律修正。又依司法院院字第205號
    解釋，係謂當事人確有不能自為訴訟行為，須委任人代理而
    支出之代理人費用。若可認為伸張權利或防禦上所必要者，
    應屬訴訟費用之一種。抗告人既未說明受扶助人有何不能自
    為訴訟行為而需委任人代理之情，其依司法院院字第205號
    解釋謂其支出之律師酬金為訴訟費用，即不可採。況法律扶
    助法之法律扶助與民事訴訟法之訴訟救助，均係為無資力者
    提供必要之扶助，然受訴訟救助人經法院裁定准許訴訟救助
    者，法院並不當然為其選任律師代理訴訟，仍須限於法院依
    民事訴訟法第110條第1項第3款規定為受訴訟救助人選任律
    師代理訴訟時，始可於訴訟終結後，依同法第114條規定向
    應負擔訴訟費用之當事人徵收之。同理，法律扶助所支出之
    律師酬金，在不採律師強制代理之我國，亦非當然可列為訴
    訟費用之一部。再者，法律扶助法制定之目的係國家為履行
    推展法律扶助事務及提供必要資金之責任而提供資金及法律
    扶助制度給予需扶助之人，固具有公益性，惟有關律師酬金
    ，法律已明定經費來源及由受扶助人自行負擔之分擔制度暨
    回饋金制度，其立法目的並非在加重應負擔訴訟費用之他造
    的負擔，若謂就法律扶助事件所支出之酬金及必要費用可視
    為訴訟費用，法律扶助基金會可請求他造返還酬金，他造當
    事人將因對造申請法律扶助而增加其應負擔之訴訟費用，此
    顯係創造人民原來所無之負擔，當非法律扶助法第4、35條
    規定之立法意旨。亦將造成律師由當事人自行委任時，應負
    擔訴訟費用之他造無庸負擔律師酬金，而律師係因當事人受
    法律扶助而指派委任時，應負擔訴訟費用之他造反需負擔律
    師酬金之不公平現象。綜上所述，抗告人所為確定訴訟費用
    額之聲請，依法即有未合。原法院司法事務官裁定駁回其聲
    請，抗告人提出異議，復經原裁定駁回，並無違誤。抗告意
    旨猶執陳詞指摘原裁定不當，求予廢棄，為無理由，應予駁
    回。爰裁定如主文。
中    華    民    國   100    年    5    月    10     日
                    民事第十八庭
                        審判長法  官   湯美玉
                              法  官   丁蓓蓓
                              法  官   李慈惠
正本係照原本作成。
本裁定除以適用法規顯有錯誤為理由外，不得再抗告。如提起再
抗告，應於收受後10日內委任律師為代理人向本院提出再抗告狀
。並繳納再抗告費新台幣１千元。
中    華    民    國   100    年    5     月    11    日
                              書記官   洪雪娥